臺灣高等法院臺中分院刑事判決　　 100年度交上訴字第1950號
上　訴　人
即　被　告　杜志傑
上列上訴人因肇事逃逸罪等案件，不服臺灣臺中地方法院中華民國
100年8月22日第一審判決（100年度交訴字第79號，起訴案號：
台灣台中地方法院檢察署100年度偵字第1671號），提起上訴，
本院判決如下：
    主  文
上訴駁回。
    事實及理由
壹、本案經本院審理結果，認第一審判決認事用法及量刑均無不
    當，應予維持，並引用第一審判決書記載之事實、證據及理
    由（如附件）。
貳、上訴人即被告上訴意旨略以：
  一、原審判決以被告杜志傑並未領得公路監理機關核發之普通
      小型車駕駛執照，竟於民國99年10月5日晚間，無照駕駛
      車牌號碼8033-LH號自用小客車外出行駛。迨同日晚間9時
      55分許，並沿臺中市○區○○路由東往西方向（即由旱溪
      東路往東光路方向）行駛。迨同日晚間9時55分許，被告
      駕駛該部自用小客車在臺中市區行駛時，於駕駛上開車輛
      車左轉時，竟疏於注意，致其所駕自用小客車之左側後照
      鏡及車身，擦撞到暫停在機車待轉區內之洪葦琳所騎乘車
      牌號碼G5N-127號機機車之左後照鏡及左側把手，致洪葦
      琳在遭受上開擦撞後人車倒地，並受有左側下肢、左腳多
      處磨損或擦傷之傷害。被告於車禍肇事後，明知其駕駛動
      力交通工具肇事致人受傷，竟另基於肇事逃逸之犯罪故意
      ，並未對上開傷者採取必要救護措施，亦未等候員警到場
      處理，隨即駕駛上開自用小客車逃離現場。嗣經行經該處
      之路人見狀一路尾隨追逐被告，在數百公尺外將其攔停。
      以上因故，遂認被告涉犯刑法之過失傷害罪，及駕駛動力
      交通工具肇事致人死傷而逃逸罪。
  二、查被告固於99年10月5日晚間9時55分許，在駕駛車牌號碼
      8033-LH號自用小客車轉彎時，疏於注意，致其所駕駛車
      牌號碼8033-LH號自用小客車之左側後照鏡及車身，擦撞
      到暫停在機車待轉區內之洪葦琳所騎乘車牌號碼G5N-127
      號重機車之左後照鏡及左側把手，致洪葦琳在遭受上開擦
      撞人車倒地，受有原審判決所載之左腳擦傷等傷勢。
  三、惟查被告在發生上開交通事故後，並非有意逃逸，而將受
      擦撞倒地之洪葦琳棄留在交通事故現場，不予聞問，逕自
      離去。實際上，被告所駕駛之車牌號碼8033-LH號自用小
      客車之左側後照鏡及車身擦撞到暫停在機車待轉區內之洪
      葦琳所騎乘車牌號碼G5N-127號重機車之左後照鏡及左側
      把手時，因當時被告所駕駛之車牌號碼8033-LH號自用小
      客車之車身並未出現明顯之劇烈震動，故被告當時並未予
      以特別注意，也未從後照鏡去留意觀察洪葦琳人、車。以
      是因故，被告遂駕駛車牌號碼8033-LH號自用小客車繼續
      行駛，經行駛一小段後，因有路人上前攔阻告知上開擦撞
      乙事，被告始確知上開交通事故。是原審判決認被告係在
      明知所駕駛之車牌號碼8033-LH號自用小客車之左側後照
      鏡及車身擦撞到暫停在機車待轉區內之洪葦琳所騎艦車牌
      號碼G5N-127號重機車之左後照鏡及左側把手，並致洪葦
      琳人、車倒地之情況下，基於肇事逃逸之犯罪故意，故意
      未對洪葦琳採取必要之教護措施，亦未等候員警到場處理
      ，而逕自驅車離去本件交通事故現場，原審判決就此所認
      ，容有誤會。
  四、按量刑之輕重，固屬於事實審法院得依職權自由裁量之事
      項，為仍應受比例原則及公平原則之限制，否則其判決即
      非適法。刑事審判旨在實現刑罰權分配之正義，故法院對
      於有罪被告之科刑，應符合罪刑相當之原則，使輕重得宜
      ，罰當其罪，以契合社會之法律感情，此所以刑法第57
      條明定科刑時應審酌一切情狀，由應注意該條各款所列事
      項，以為科刑輕重之標準，有最高法院93年度臺上字第
      5073號判決要旨可資參照。今被告確係因所駕駛之車牌號
      碼8033-LH號自用小客車之左側後照鏡及車身擦撞到暫停
      在機車待轉區內之洪葦琳所騎乘車牌號碼G5N-127號重機
      車之左後照鏡及左側把手時，車身未有明顯之晃動與震動
      ，被告遂未發現有本件擦撞事故發生，是縱認被告對此有
      疏於注意，而應負責，亦當從輕量處，原審判決就些所諭
      刑度，尚有略重之嫌。
  五、被告因個人經濟力低劣，以致於未能在原審法院審理中與
      被害人達成和解，但被告並非對於所肇本件交通事故毫無
      懺悔之心。被告在原審法院審理中即已四處奔走，希能籌
      得足夠賠償金，惜在原審法院辯論終結前，猶未能籌集足
      夠金額，始未能在原審法院辯論終結前與被害人達成首解
      。但在原法院判決後，被告仍盡力向周遭親友調借賠償金
      ，惟求能與被害人達成和解。以是，懇請鈞院惠予被告得
      獲寬典之機遇，俾得藉與被害人達和解，求獲原諒，並賜
      撤銷原審判決及諭被告以緩刑宣告之輕刑判決。
 參、本院經查：
  一、被告上訴意旨略稱，因當時被告所駕駛之車牌號碼8033-L
      H號自用小客車之車身並未出現明顯之劇烈震動，故被告
      當時並未予以特別注意，也未從後照鏡去留意觀察洪葦琳
      人、車。乃因有路人上前攔阻告知上開擦撞乙事，被告始
      確知上開交通事故云云；惟按刑法第185條之4規定駕駛動
      力交通工具肇事，致人死傷而逃逸罪，其立法理由為：為
      維護交通安全，加強救護，減少被害人之死傷，促使駕駛
      人於肇事後，能對被害人即時救護，乃係認駕駛人駕車肇
      事後，倘能將被害人即時救護，即可減輕或避免被害人之
      傷亡，此亦攸關社會大眾生命、身體之安全，其目的除維
      護交通安全外，並兼顧公共安全之保護；該條所規定之肇
      事，乃指因駕駛人之行為致被害人死傷之事故，至肇事之
      原因如何？是否出於故意或過失？均非所問。而所謂逃逸
      ，係指肇事後，未適當處理事故而離開現場之意。是該罪
      之成立祇以行為人有駕駛動力交通工具肇事，致人死、傷
      而逃逸之「事實」為已足。
  經查：
  (一)、依卷附8033-LH號小客車之車損照片（見100年度偵字第
      1671 號卷第23、24頁），係左側後視鏡及左側前車門處
      ，車體受有損壞，然左側後視鏡及左側前車門均係緊臨駕
      駛座，以車損位置，駕駛人應得以感受到車體擦撞之情形
      。且後視鏡係使駕駛人於行車期間得以隨時注意車體四周
      狀況，本件左側後視鏡（臨近駕駛人）係因撞擊破碎而掉
      落，顯見其撞擊時力道不可謂不大，且被告於駕駛行進時
      亦不可能未發現後視鏡掉落之事實。
  (二)、被告前曾辯稱其係因使用行動電話而致疏於注意已肇事，
      然經調閱被告之行動電話通聯紀錄，於該日21:46:04～
      21:58: 55間（係事故發生之期間），並未有通聯之紀錄
      （見100年度偵字第1671號偵查卷第37頁），顯見被告有
      規避刑責之情形。
  (三)、被告於100年1月18日檢察官訊問時雖亦陳述，「（你碰到
      她，為何不停下反而開走？）我當時在講電話，所以沒注
      意，後來有1名路人追到我，…」、「（你開車沒發現後
      視鏡掉落？）路人追我時，當時我停紅綠燈，當時我是轉
      彎時擦撞到告訴人，再下一路口有紅綠置，我在該處被攔
      下。」、「（你後視鏡因碰撞破裂掉落？）是。」、「（
      你後視鏡因撞擊破裂掉落，你都沒有感覺？）沒有。」、
      「（你肇事後，也沒有留下聯絡地址、方式即離去？）是
      。」（見同上卷第28、29頁），被告所辯當時在講電話，
      依前所述，顯係不實卸責之說辭，且由上開陳述可知被告
      於轉彎當時，已知有和告訴人擦撞，卻未停下察看，即時
      救護，降低告訴人之傷害，亦未留下聯絡方式即離去。綜
      上，被告於明知肇事，後又未盡適當處理事故之義務而離
      開現場，被告上訴意旨所辯，顯難採信。
  二、被告上訴意旨稱量刑過重云云。
      按刑之量定，為求個案裁判之妥當性，法律固賦予法院裁量權
      ，但此項裁量權之行使，除應依刑法第57條規定，審酌行為人
      及其行為等一切情狀，為整體之評價，並應顧及比例原則與平
      等原則，使罪刑均衡，輕重得宜，以契合社會之法律感情。被
      告為無照駕駛，本即不應駕駛車輛行駛道路，惟仍無視法律規
      定，肇事後又未盡即時適當之救護義務，亦未積極與告訴人達
      成和解，顯對於法律及他人身體、生命尊重之認識薄弱。原審
      業已審酌被告駕車肇事逃逸行為對於社會公共安全所生之負面
      影響非微，犯罪所生危害不容輕忽；又被告迄今仍未與告訴人
      洪葦琳達成民事和解，犯後態度自屬可議；並參以被告犯罪手
      段、交通過失情節、告訴人洪葦琳所受傷勢之輕重程度、被告
      具有國中畢業學歷之智識程度等一切情狀，分別量處過失傷害
      人，處有期徒刑4月；駕駛動力交通工具肇事，致人傷害而逃
      逸，處有期徒刑7月。應執行有期徒刑10月。綜上所述，原審
      量刑尚稱妥適，被告上訴意旨否認犯罪及指摘原判決量刑太重
      云云，為無理由，應予駁回。
  三、據上論斷，應依刑事訴訟法第三百七十三條、第三百六十八
      條判決如主文。
      本案經檢察官王雪惠到庭執行職務。
中    華    民    國   100    年    12    月    14    日
            刑事第四庭   審判長法  官 洪 耀 宗
                               法  官 卓 進 仕
                               法  官 林 清 鈞
以上正本證明與原本無異。
肇事逃逸罪得上訴，其餘部分不得上訴。
如不服本判決應於收受送達後十日內向本院提出上訴書狀，其未
敘述上訴理由者，並得於提起上訴後十日內向本院補提理由書（
均須按他造當事人之人數附繕本）「切勿逕送上級法院」。
                               書記官 謝 雅 惠
中    華    民    國   100    年    12    月    14    日
附件
臺灣臺中地方法院刑事判決             100年度交訴字第79號
公  訴  人  臺灣臺中地方法院檢察署檢察官
被      告  杜志傑  男  19歲（民國○○年○月○日生）
                    身分證統一編號：Ｚ000000000號
                    住臺中市○○區○○路8號10樓之11
                    （另案羈押於法務部矯正署臺中看守所）
上列被告因肇事逃逸等案件，經檢察官提起公訴（一００年度偵
字第一六七一號），本院合議庭裁定進行簡式審判程序，判決如
下：
    主    文
杜志傑因過失傷害人，處有期徒刑肆月。又駕駛動力交通工具肇
事，致人傷害而逃逸，處有期徒刑柒月。應執行有期徒刑拾月。
    犯罪事實
一、杜志傑明知其並未領得公路監理機關核發之普通小型車駕駛
    執照，依法不得任意駕駛自用小客車行駛於道路，竟於民國
    九十九年十月五日晚間，無照駕駛車牌號碼八０三三－ＬＨ
    號自用小客車外出，並沿臺中市○區○○路由東往西方向（
    即由旱溪東路往東光路方向）行駛。迨同日晚間九時五十五
    分許，杜志傑駕駛該部自用小客車途經臺中市○區○○路與
    旱溪西路之交岔路口，欲左轉進入旱溪西路由北往南方向（
    即由精武路往自由路方向）繼續前行時，本應注意汽車行駛
    時，駕駛人應注意車前狀況，並隨時採取必要之安全措施，
    而依當時天候晴、夜間有照明、路面乾燥無缺陷、無障礙物
    、視距良好等客觀情形，又無不能注意之特別情事，竟疏於
    注意而貿然駕車左轉。適有洪葦琳騎乘車牌號碼Ｇ五Ｎ－一
    二七號重機車，暫停於前揭路口旱溪西路上（往精武路方向
    ）之機車待轉區內，等候燈號變換後起步前行。杜志傑駕車
    左轉時，因車行方向左偏，而與停等中之上開機車甚為接近
    ，詎因杜志傑未能注意前方車況，致其所駕自用小客車之左
    側後照鏡及車身與洪葦琳騎乘機車之左後照鏡及左側把手發
    生擦撞，洪葦琳受撞後人車倒地，並受有左側下肢、左腳多
    處磨損或擦傷之傷害。杜志傑於車禍肇事後，明知其駕駛動
    力交通工具肇事致人受傷，竟另基於肇事逃逸之犯罪故意，
    並未對上開傷者採取必要救護措施，亦未等候員警到場處理
    ，隨即駕駛上開自用小客車逃離現場。嗣經行經該處之路人
    見狀一路尾隨追逐杜志傑，並在數百公尺外將其攔停，洪葦
    琳則在車禍現場以電話報警處理，始為警查悉上情。
二、案經洪葦琳訴請臺灣臺中地方法院檢察署檢察官偵查起訴。
    理    由
一、本件被告杜志傑於準備程序中，先就上開犯罪事實為有罪之
    陳述，且所犯係死刑、無期徒刑、最輕本刑為三年以上有期
    徒刑以外之罪，經本院合議庭依刑事訴訟法第二百七十三條
    之一第一項之規定，裁定由法官一人獨任進行簡式審判程序
    ，先此敘明。
二、上開犯罪事實，業據被告杜志傑於本院審理時坦承不諱，並
    經證人即告訴人洪葦琳於警詢及偵查中指證車禍發生及被告
    駕車逃逸經過綦詳，復有道路交通事故調查報告表（一）（
    二）及現場圖一份、行政院衛生署臺中醫院診斷證明書一份
    、現場及車損照片十張附卷可稽，足徵被告前揭自白應與實
    情相符。再按汽車行駛時，駕駛人應注意車前狀況，並隨時
    採取必要之安全措施，道路交通安全規則第九十四條第三項
    定有明文。被告駕車自應依循前揭交通安全規定，隨時注意
    前方車況及採取必要之迴避措施，而依當時天候、路況、視
    距等情形，均無不能注意之特別情事，竟疏於注意而貿然左
    轉，致與暫停於機車待轉區之告訴人洪葦琳所駕機車發生擦
    撞肇事，被告駕車行為自有過失。且其過失行為亦為造成告
    訴人洪葦琳受有前揭傷勢之直接原因，二者間顯具有相當因
    果關係至明。本案事證已臻明確，被告犯行洵堪認定。
三、按刑法總則之加重，係概括性之規定，所有罪名均一體適用
    ；刑法分則之加重，係就犯罪類型變更之個別犯罪行為予以
    加重，成為另一獨立之罪名。道路交通管理處罰條例第八十
    六條第一項關於汽車駕駛人無照駕駛，因而致人受傷依法應
    負刑事責任者，加重其刑至二分之一之規定，係就刑法第二
    百八十四條第一項之過失傷害罪之基本犯罪類型，對於加害
    人為汽車駕駛人，因無照駕駛致人受傷之特殊行為要件予以
    加重處罰，已就上述刑法第二百八十四條第一項犯罪類型變
    更之個別犯罪行為予以加重，而成另一獨立之罪名，自屬刑
    法分則加重之性質（最高法院九十九年度台非字第一九八號
    刑事判決同此意旨，可值參照）。查被告杜志傑並未領得公
    路監理機關核發之普通小型車駕駛執照，此據交通部公路總
    局臺中區監理所於一百年三月二十三日以中監駕字第一００
    ００一０九四五號函覆本院至明，核與卷附道路交通事故調
    查報告表中駕駛資格情形之註記相符，其無駕駛執照駕車並
    因過失行為致使告訴人洪葦琳受傷，且於肇事後並未施予傷
    者任何救護措施隨即逃逸，所為係犯道路交通管理處罰條例
    第八十六條第一項、刑法第二百八十四條第一項前段之無照
    駕駛過失傷害罪，及刑法第一百八十五條之四之駕車肇事致
    人傷害逃逸罪。而被告就過失傷害罪部分，既係無駕駛執照
    駕車致人受傷，應依道路交通管理處罰條例第八十六條第一
    項加重其刑，且為犯罪類型變更而屬刑法分則之加重，係獨
    立之新罪名，已如前述。公訴意旨未慮及此，僅依刑法第二
    百八十四條第一項前段之過失傷害罪據以起訴，而未併予論
    述上開加重規定，自有未洽。因業已涉及罪名之變更，應由
    本院於社會基本事實同一之範圍內，予以變更起訴法條並依
    法審究。至被告所犯上開二罪間，犯意各別，行為互殊，應
    予分論併罰。又被告並無普通小型車駕駛執照，其已欠缺駕
    駛汽車之許可憑證，竟擅自駕車外出，且於轉彎時未能注意
    前方機車待轉區內之車況，而擦撞告訴人洪葦琳所騎機車之
    左後照鏡及左側把手，顯見其注意程度及操控能力尚有別於
    一般合格之汽車駕駛人，則被告無照駕車致使他人受傷，依
    法應負刑事責任，就其所犯過失傷害罪部分應依道路交通管
    理處罰條例第八十六條第一項之規定加重其刑。爰審酌被告
    駕車肇事逃逸行為對於社會公共安全所生之負面影響非微，
    犯罪所生危害不容輕忽；又被告迄今仍未與告訴人洪葦琳達
    成民事和解，犯後態度自屬可議；並參以被告犯罪手段、交
    通過失情節、告訴人洪葦琳所受傷勢之輕重程度、被告具有
    國中畢業學歷之智識程度等一切情狀，分別量處如主文所示
    之刑（依司法院編印之刑事裁判主文格式參考手冊刑事特別
    法編第一百五十一頁，就道路交通管理處罰條例第八十六條
    之加重規定毋庸顯示於主文），並定其應執行之刑，以示懲
    儆。
據上論斷，應依刑事訴訟法第二百七十三條之一第一項、第二百
九十九條第一項前段、第三百條，道路交通管理處罰條例第八十
六條第一項，刑法第十一條前段、第一百八十五條之四、第二百
八十四條第一項前段、第五十一條第五款，刑法施行法第一條之
一第一項、第二項前段，判決如主文。
本案經檢察官林于人到庭執行職務。
中    華    民    國   100    年    8     月    22    日
                  刑事第七庭    法  官  高文崇
附錄本案論罪科刑法條：
道路交通管理處罰條例第八十六條第一項：
汽車駕駛人，無駕駛執照駕車、酒醉駕車、吸食毒品或迷幻藥駕
車、行駛人行道或行經行人穿越道不依規定讓行人優先通行，因
而致人受傷或死亡，依法應負刑事責任者，加重其刑至二分之一
。
刑法第一百八十五條之四：
駕駛動力交通工具肇事，致人死傷而逃逸者，處六月以上五年以
下有期徒刑。
刑法第二百八十四條第一項：
因過失傷害人者，處六月以下有期徒刑、拘役或五百元以下罰金
。致重傷者，處一年以下有期徒刑、拘役或五百元以下罰金。